【裁判字號】    98,訴,136
【裁判日期】    980727
【裁判案由】    偽造有價證券
【裁判全文】
臺灣臺北地方法院刑事判決               98年度訴字第136號
公  訴  人  臺灣臺北地方法院檢察署檢察官
被      告  乙○○
選任辯護人  王鳳安  律師
上列被告因偽造有價證券案件，經檢察官提起公訴（97年度偵字
第653號），本院判決如下：
    主  文
乙○○意圖供行使之用，而偽造有價證券，處有期徒刑參年陸月
，如附表所示之本票壹紙沒收。
    事  實
一、緣乙○○與甲○○二人自民國八十八年間開始交往，原為男
    女朋友關係，迄九十四年八月間，甲○○因有意與乙○○分
    手，乃未經告知乙○○，逕行搬離臺北縣新店市○○路四四
    之五號三樓住處，遷往彰化居住，並更換手機門號，停止與
    乙○○聯絡，並拒絕其所提搬回臺北之復合要求。詎乙○○
    因而心有不甘，明知甲○○並未簽發如附表所示面額新臺幣
    （以下同）五百萬元之本票交予乙○○，竟意圖供行使之用
    ，於九十四年七、八間某日，在不詳處所，以不明方式偽造
    如附表所示之本票一紙，繼而於偽造完成後，先於九十四年
    八月二十九日以之作為債權憑證，具狀向本院聲請本票裁定
    准予強制執行而行使之，使僅擔負形式審核之承辦法官，於
    九十四年九月二十日將此不實事項登載於職務上所掌之裁判
    書（九十四年度票字第五九二六二號裁定），足生損害於甲
    ○○及本院裁定之正確性。旋於同年十月三日，乙○○再以
    同一本票向本院聲請假扣押裁定而行使之，據以取得本院九
    十四年度裁全字第八００六號裁定，復於九十四年十月二十
    日供擔保一百六十六萬七千元，聲請假扣押甲○○所有之臺
    北縣新店市○○路四四之五號三樓建物（建號：一三一二）
    及其座落之臺北縣新店市○○路三十地號土地（權利範圖萬
    分之五四），翌（二十一）日經完成查封登記。並意圖為自
    己不法之所有，俟前開本票裁定確定（九十四年十一月三日
    ）後，於九十四年十二月十二日，執上開以不實本票取得之
    民事裁定為執行名義，聲請強制執行，再於九十四年十二月
    二十三日具狀提出前開本票而行使之。嗣因甲○○經由房客
    告知前開房屋查封事宜後，經向法院查詢強制執行事由後，
    得悉前情，甲○○乃對強制執行程序聲明異議，並提出確認
    本票債權不存在之訴，經獲勝訴確定後，始塗銷前開查封登
    記。
二、案經甲○○訴由臺北市政府警察局文山第一分局報請臺灣臺
    北地方法院檢察署檢察官偵查起訴。
    理  由
壹、證據能力部分：按被告以外之人於偵查中向檢察官所為之陳
    述，除顯有不可信之情況者外，得為證據，刑事訴訟法第一
    五九條之一第二項定有明文。本判決下列所引用之證人即告
    訴人甲○○之證詞，業經其於偵查中結證在卷，並於本院審
    判程序中到庭具結後進行交互詰問，已足以保障被告之反對
    詰問權，且證人甲○○偵查中之證詞，亦無顯不可信之情形
    存在，自具有證據能力，合先敘明。
貳、訊據被告乙○○固供承持附表所示本票（以下簡稱系爭本票
    ），先後向本院聲請本票裁定、假扣押裁定，並以本票裁定
    聲請強制執行，惟矢口否認有何偽造本票犯行，辯稱系爭本
    票確為告訴人所交付，非由被告偽造云云。經查：
    一被告先後於前述時間，行使系爭本票，分別向本院聲請本
      票裁定、假扣押裁定暨強制執行之事實，業據證人即告訴
      人指證在卷，並有各該聲請狀及裁定附於本院九十四年度
      票字第五九二六二號、九十四年度裁全字第八００六號、
      九十四年度執全字第三二四二號民事卷宗，及九十四年度
      執字第四九八二三號執行卷、九十四年度店簡字第二三二
      三號歷審卷內，前述行使情形，亦為被告所供認，互核相
      符，自堪認定。
    二被告雖辯稱系爭本票乃因告訴人向其借款未還，復為取回
      質交被告之不動產權狀，始行簽發交付云云，然此業據告
      訴人否認在卷。經查，被告就其與告訴人間之債款情形，
      先於九十五年四月二十三日警詢時供稱「（告訴人）於八
      十七年六月間向我借款新臺幣一百七十萬元，之後又向我
      借新臺幣三百五十萬元」（見九十五年度偵字第一一一三
      九號偵查卷第四頁背面）；嗣於同年七月十三日偵訊時改
      稱：「從他（指告訴人甲○○）先生生病時起，就陸續借
      ，共借給他五百多萬」、「（五百多萬元如何交付？）有
      現金，有劃撥，每次二、三十萬」（見同前偵查卷第六五
      頁）；迄本院審理時又先辯稱「這筆錢有一半是告訴人承
      諾要給我的，另外一半是告訴人多次積欠的款項」（見本
      院卷第五一頁），復改稱：「甲○○是陸續向我借錢，每
      次大約五到十萬元，到甲○○先生八十七年過世時，累計
      金額約有三百萬元…」云云（見本院卷第七四頁）。被告
      前後供述之個別借款金額暨總額迴異，果有借款之實，應
      無為此混淆錯亂之可能。質之被告就告訴人持有其所交付
      之四紙支票一節，復供稱「…是因為甲○○透過我借錢給
      別人，為了給甲○○保證，所以我交付自己的票給甲○○
      」、「我當時是因為有朋友要借錢，所以問甲○○有沒有
      錢可以借我朋友，並且約定有三分利…我當初還錢給甲○
      ○的時候，甲○○說票在她姐姐那裡，她會自己把票撕掉
      ，所以我就沒有把票拿回來，這個事情是發生在我住院開
      刀之後」云云（見本院卷第七三頁背面、第七四頁）。是
      依被告所辯前述經手告訴人借款行為，及告訴人主張持有
      被告票據之事實，足見告訴人當時尚有餘裕，則其是否有
      向被告借款數百萬元之必要，更非無疑。且以被告所辯前
      述經手借、還款之過程而言，告訴人如有積欠其款項，被
      告自當要求其先行清償借款，或於轉交友人還款時主張抵
      償，又豈有捨此實際清償方式不為，反要求告訴人交付權
      狀或簽發票據作為擔保之可能？況以被告之追償程序觀之
      ，其自九十四年八月二十九日聲請本票裁定開始，即開始
      積極之求償行為，是若被告確實持有由告訴人所簽發之本
      票，則其於同年九月中旬前往化縣田中鎮與告訴人見面時
      ，又怎可能略而不提債務之事？遑論被告既辯稱「該本票
      是周女（指甲○○，以下同）於九十四年七月三十日十九
      時許於上述地點，新店市住處（指臺北縣新店市○○路四
      四之五號三樓）飯桌親自交予我本人的，我有問周女要如
      何證明該本票是何人所有，有無東西抵押，所以周女於隔
      日（三十一日）上午九時許將周女本人之身分證影本交給
      我，以證明該本票係他本人交予我的」云云（見九十五年
      度偵字第一一一三九號偵查卷第五頁），姑不論其所辯交
      付證件影本一節，與告訴人是否簽發系爭本票有何關聯；
      縱依被告前開所辯，亦足見其收受本票時之謹慎態度，顯
      非處於完全信賴告訴人之狀態，則以被告當時之小心程度
      及其與告訴人多年交往之經驗而言，又怎可能無視本票字
      跡與告訴人之筆跡明顯不符，逕予收受之理？至於被告雖
      另提出「契約書」一件（見同前偵查卷第一五一頁），用
      以證明其與告訴人間確有五百二十萬元之債權債務關係存
      在，然該「契約書」亦經告訴人否認在卷，且依被告所述
      ，該「契約書」係與權狀同時交付（見本院卷第四九頁、
      七四頁），然被告竟僅影印契約書留存，而未留有權狀資
      料，更與常情有違。是以被告空言辯稱其對告訴人有逾五
      百萬元之債權金額，因而持有系爭本票，卻就債權原因及
      各次交付金額所述迴異，且未能舉出資金來源以實其說，
      復捨向告訴人直接求償之方式不為，而逕以筆跡不符之系
      爭本票聲請強制執行，均與常情有違，顯不足採。應以證
      人即告訴人指證並未簽發或交付系爭本票，該本票實為偽
      造等語，始為可採。
    三本件除被告曾將系爭本票交其配偶謝素媚短期持有外，並
      無其他第三人曾於被告與告訴人間經手、轉交系爭本票，
      此據被告供明在卷；詰之證人即告訴人亦否認簽發或授權
      製作系爭本票，已詳前述。換言之，被告乃系爭本票之唯
      一來源，其為供行使之用而偽造系爭本票即堪認定。至於
      系爭本票雖因本院卷內僅存影本，且被告辯稱因民事案件
      業經判決本票債權不存在確定，故未留存本票原本可供提
      出鑑定，此外，又無足夠之被告平日書寫資料可供比對認
      定，致無法進行筆跡鑑定。然此筆跡認定僅涉及被告偽造
      方式究屬自行製作、共同偽造抑或利用不知情之他人製作
      ；換言之，本件雖不能認定尚有他人參與偽造，或經被告
      利用而為簽發本票之事實，然並無礙於被告偽造犯行之成
      立。因認本件事證明確，被告犯行洵堪認定。
參、被告行為後，刑法部分條文業於九十四年二月二日經總統以
    華總一義字第０九四０００一四九０一號令修正公布，並自
    九十五年七月一日起生效施行；復參酌最高法院九十五年五
    月二十三日第八次刑事庭會議決議意旨，現行刑法第二條第
    一項之規定，係規範行為後法律變更所生新舊法律比較適用
    之準據法，於現行刑法施行後，應適用現行刑法第二條第一
    項之規定，為「從舊從輕」之比較；又比較時應就罪刑有關
    之共犯、未遂犯、想像競合犯、牽連犯、連續犯、結合犯，
    以及累犯加重、自首減輕暨其他法定加減原因（如身分加減
    ）與加減例等一切情形，綜其全部罪刑之結果而為比較。爰
    分述如下：
    一被告行為後，刑法第五十五條後段之「牽連犯」規定，業
      經修正刪除。是於新法修正施行後，被告所為各罪間即須
      分論併罰，定其應執行之刑，而不得從一重處斷。故比較
      新、舊法之規定，以修正前牽連犯之規定較有利於被告。
    二刑法第二百十四條、第三百三十九條第三項、第一項之條
      文雖未修正，但上開條文均有罰金刑之規定，而刑法第三
      十三條第五款有關於罰金刑之規定，則經刑法施行法於九
      十五年六月十四日修正增訂第一條之一，並自九十五年七
      月一日起施行。關於罰金刑部分，刑法分則編各罪所定罰
      金刑之貨幣單位原為銀元，修正前刑法第三十三條第五款
      規定：「罰金：一元（銀元）以上。」，而依罰金罰鍰提
      高標準條例規定，就七十二年六月二十六日前修正之刑法
      部分條文罰金數額提高二至十倍，其後修正者則不提高倍
      數，並依現行法規所定貨幣單位折算新臺幣條例規定，以
      銀元一元折算新臺幣三元。修正後刑法第三十三條第五款
      規定：「罰金：新臺幣一千元以上，以百元計算之。」，
      刑法第三十三條第五款所定罰金貨幣單位經修正為新臺幣
      後，刑法分則各罪所定罰金刑之貨幣單位亦應配合修正為
      新臺幣，為使刑法分則編各罪所定罰金之最高數額與刑法
      修正前趨於一致，乃增訂刑法施行法第一條之一：「中華
      民國九十四年一月七日刑法修正施行後，刑法分則編所定
      罰金之貨幣單位為新臺幣。九十四年一月七日刑法修正時
      ，刑法分則編未修正之條文定有罰金者，自九十四年一月
      七日刑法修正施行後，就其所定數額提高為三十倍。但七
      十二年六月二十六日至九十四年一月七日新增或修正之條
      文，就其所定數額提高為三倍。」。從而，刑法分則編各
      罪所定罰金刑之最高數額，於上開規定修正後並無不同，
      惟修正後刑法第三十三條第五款所定罰金刑最低數額，較
      之修正前提高，自以修正前刑法第三十三條第五款規定有
      利於被告。
    是依上開各項整體綜合比較全部罪刑之結果，仍以九十五年
    七月一日生效施行前之刑法規定，較有利於被告，依現行刑
    法第二條第一項前段規定，自應適用被告行為時之法律即修
    正前之刑法規定論處。至於修正後刑法第二十五條、第二十
    六條未遂犯之規定部分，就刑法第二十五條第一項關於「已
    著手於犯罪行為之實行而不遂者，為未遂犯」之規定並未修
    正，而同條第二項於修正前之規定為：「未遂犯之處罰，以
    有特別規定者，為限」，修正後之規定則為：「未遂犯之處
    罰，以有特別規定者為限，並得按既遂犯之刑減輕之」，另
    修正前刑法第二十六條規定：「未遂犯之處罰，得按既遂犯
    之刑減輕之。但其行為不能發生犯罪之結果，又無危險者，
    減輕或免除其刑」，修正後則為：「行為不能發生犯罪之結
    果，又無危險者，不罰」，是除不能未遂犯修正為不罰以外
    ，僅二條文條項之移列。本案被告詐欺取財未遂之犯行，其
    未遂型態既非不能未遂犯，符合修正前後普通未遂犯之規定
    ，法律效果對其並無有利、不利之可言，即不生新舊法比較
    之問題，應逕適用修正後刑法相關規定論處，附此敘明。
肆、按執票人就本票聲請法院裁定強制執行事件，屬非訟事件，
    法官僅據執票人之聲請為形式上審查無訛，即將本票內容登
    載於裁定書上准予強制執行，無須為實質上審查，以判斷本
    票內容之真偽，故以偽造之本票聲請法院裁定准予強制執行
    ，如足生損害於公眾或他人，自尚牽連犯刑法第二百十四條
    之使公務員登載不實罪。又行使偽造有價證券，以取得票面
    價值之對價，固不另論詐欺罪，但如以偽造之本票聲請法院
    裁定准予強制執行後，執該裁定為執行名義，聲請強制執行
    ，則其行為為行使偽造有價證券以外之另一行為，其間有方
    法結果關係，應論以詐欺罪之牽連犯（最高法院八十五年度
    台上字第三九三六號裁判要旨參照）。是核被告所為係犯刑
    法第二百零一條第一項之偽造有價證券罪、第二百十六條、
    第二百十四條之行使使公務員登載不實罪及同法第三百三十
    九條第三項、第一項之詐欺取財未遂罪。被告偽造告訴人簽
    名及印文內以製作系爭本票之行為，均為其偽造本票之部分
    行為，其各次行使系爭本票之低度行為，則為偽造之高度行
    為所吸收，使公務員登載不實之低度行為，則為行使使公務
    員登載不實之高度行為所吸收，均不另論罪。又被告所犯上
    開各罪間，具有方法、目的之刑法修正前牽連犯之裁判上一
    罪關係，應依修正前刑法第五十五條規定，從一重論以偽造
    有價證券罪。爰審酌被告素行及其僅因與告訴人間之感情糾
    葛，不甘分手而為本件犯行，其一再行使系爭本票，透過非
    訟程序，積極聲請強制執行告訴人之財產，並達完成查封登
    記之程度，所造成之危害程度非輕，復於犯後矢口否認犯行
    ，態度難謂良好，然本件究未造成本票流通，被告亦未獲有
    實際利得等一切情狀，量處如主文所示之刑。偽造之系爭本
    票一紙，雖未經扣案，然無積極證據證明業已滅失，併依刑
    法第二百零五條規定，予以宣告沒收。又本件被告依中華民
    國九十六年罪犯減刑條例第三條第一項第十五款規定，經宣
    告逾有期徒刑一年六月之刑，不予減刑，附此說明。
據上論斷，應依刑事訴訟法第二百九十九條第一項前段，刑法第
二條第一項前段、第二百零一條第一項、第二百十六條、第二百
十四條、第三百三十九條第三項、第一項、第二百零五條，修正
前刑法第五十五條，刑法施行法第一條之一，判決如主文。
本案經檢察官楊展庚到庭執行職務。
中    華    民    國    98    年    7    月    27    日
                  刑事第十一庭  審判長法  官   劉方慈
                                      法  官   黃紹紘
                                      法  官   林庚棟
附表：偽造本票一紙
┌──────┬──────┬───┬───┬─────┬───────┐
│ 發 票 日   │ 到 期 日   │發票人│受款人│  面 額   │ 付款地       │
├──────┼──────┼───┼───┼─────┼───────┤
│93年7月30日 │94年8月24日 │甲○○│乙○○│新臺幣五百│臺北縣新店市復│
│            │            │      │      │萬元      │興路44-5號3樓 │
└──────┴──────┴───┴───┴─────┴───────┘
以上正本證明與原本無異。
如不服本判決應於收受送達後10日內向本院提出上訴書狀，並應
敘述具體理由；其未敘述上訴理由者，應於上訴期間屆滿後20日
內向本院補提理由書（均須按他造當事人之人數附繕）「切勿逕
送上級法院」。
                                書記官  林妙穗
中    華    民    國    98    年    7     月    27    日
附錄論罪法條：
中華民國刑法第201條第1項
（有價證券之偽造變造與行使罪）
意圖供行使之用，而偽造、變造公債票、公司股票或其他有價證
券者，處3年以上10年以下有期徒刑，得併科3千元以下罰金。
中華民國刑法第216條
（行使偽造變造或登載不實之文書罪）
行使第 210 條至第 215 條之文書者，依偽造、變造文書或登載
不實事項或使登載不實事項之規定處斷。
中華民國刑法第214條
（使公務員登載不實罪）
明知為不實之事項，而使公務員登載於職務上所掌之公文書，足
以生損害於公眾或他人者，處3年以下有期徒刑、拘役或5百元以
下罰金。
中華民國刑法第339條
（普通詐欺罪）
意圖為自己或第三人不法之所有，以詐術使人將本人或第三人之
物交付者，處5年以下有期徒刑、拘役或科或併科1千元以下罰金
。
以前項方法得財產上不法之利益或使第三人得之者，亦同。
前二項之未遂犯罰之。
中華民國刑法第205條
（沒收物）
偽造、變造之有價證券、郵票、印花稅票、信用卡、金融卡、儲
值卡或其他相類作為提款、簽帳、轉帳或支付工具之電磁紀錄物
及前條之器械原料及電磁紀錄，不問屬於犯人與否，沒收之。


司法院資訊處製作；財團法人民間司法改革基金會備份。
